臺中高等行政法院判決　　　　　　　　　　　　　　　　九十一年度簡字第四二號
　　原　　　告　甲○○
　　被　　　告　財政部臺灣省中區國稅局
　　代　表　人　乙○○
　　訴訟代理人　丙○○
右當事人間因綜合所得稅事件，原告不服財政部中華民國九十年九月十三日台財訴字
第○九○○○三二○五六號訴願決定，提起行政訴訟。本院判決如左︰
　　主  文
原告之訴駁回。
訴訟費用由原告負擔。
　　事  實 及 理 　由
一、本件原告民國八十七年度綜合所得稅結算申報，原列報扶養親屬陳涵璇、陳冠州
    、黃梅英、黃梅雅、黃梅婷、黃鎰富等六人免稅額新台幣（下同）四三二、００
    ０元，經被告以渠等並未與原告同居，乃否准認列，並核定綜合所得總額為一、
    六０四、六四四元，綜合所得淨額一、０一四、三六三元，補徵稅額八五、九三
    五元。原告不服，申經復查，未獲變更，提起訴願，亦遭決定駁回，遂提起本件
    行政訴訟。
二、原告起訴主張，原告甲○○八十七年度綜合所得稅事件，遭訴願駁回，但原告仍
    不服，因當初原告收到虎尾稽徵所補稅通知時，曾致電詢問虎尾稽徵所，其答覆
    最大權限可將陳冠州、陳涵璇等二人列為扶養親屬，其餘皆需刪除，但原告不服
    ，申請訴願，期間自九十年元月至今，將近一年，作業時間冗長，卻將本人所列
    扶養親屬全部刪除，且需再繳滯納利息，實在不合情理，祈望核定一個合理的結
    果，不能因為國家財政困難，而加諸在百姓身上，且被告供稱原告所列之扶養親
    屬，其父母有房地，但那只是供遮風避雨之住所，並非豪宅，且必須負擔房貸利
    息，難道只有遊民才能申請扶養？且其職業均為漁民，在漁獲量不佳時，生活確
    實有其困境，故請求判決原處分及訴願決定均撤銷，以維原告權益等語。
三、被告答辯意旨略以原告八十七年度綜合所得稅結算申報，原列報其本人、配偶及
    黃宇瑄（女、八十二年次）、黃茵婕（女、八十五年次）、陳涵璇（甥、七十二
    年次）、陳冠州（姪、六十九年次）、黃梅英（堂妹、七十一年次）、黃梅婷（
    堂妹、七十五年次）、黃梅雅（堂妹、七十三年次）、黃鎰富（堂弟、七十七年
    次）、林少偉（表弟、七十七年次）、林玉婷（表妹、七十八年次）、林少聰（
    表弟、八十年次），共十三人之免稅額九三六、０００元。經被告機關以其所列
    報之陳涵璇、陳冠州、黃梅英、黃梅雅、黃梅婷、黃鎰富、林少偉、林玉婷、林
    少聰等九名扶養親屬，非以共同生活為目的而同居一家，不符首揭規定，乃予以
    剔除免稅額六四八、０００元。原告對陳涵璇、陳冠州、黃梅英、黃梅雅、黃梅
    婷、黃鎰富等六人免稅額四三二、０００元遭剔除不服，提起復查，主張渠等父
    母收入不穩定，生活困苦，故予以資助等情。經查所得稅法規定列報扶養其他親
    屬者，需符合民法第一千一百二十三條第三項之規定，即以具備家長家屬關係為
    要件，所謂家，民法係採實質要件主義，以永久共同生活為目的而同居一家為其
    認定標準，惟查系爭受扶養親屬均與其父母設籍於屏東縣，又依原告於九十年二
    月一日所出具之說明書內載：系爭年度陳涵璇、黃梅雅就讀屏東縣琉球鄉琉球國
    中，陳冠州就讀高雄市中正高工，黃梅婷、黃鎰富就讀屏東縣琉球鄉白沙國小，
    黃梅英就讀屏東縣東港水產職業學校，而原告係居住於雲林縣虎尾鎮，依上開資
    料，原告與系爭受扶養親屬顯無共同生活之事實；又查所得稅法有關個人綜合所
    得稅「免稅額」之規定，其目的在以稅捐之優惠使納稅義務人對特定親屬或家屬
    盡其法定扶養義務，業經前揭司法院釋字第四一五號解釋闡明在案。而所謂「法
    定扶養義務」，依首揭民法規定，其負扶養義務之人有數人時，其履行義務之人
    有其先後順序，由後順序者履行扶養義務時，應有其正當理由及先順序者無法履
    行扶養義務之合理說明；從而，本件原告欲主張申報扶養系爭扶養親屬免稅額時
    ，應先證明系爭受扶養者本身父母有應負擔義務而不能維持自己生活之事實存在
    。經查系爭受扶養親屬黃梅英、黃梅雅、黃梅婷、黃鎰富之父母本年度有田賦、
    土地、房屋等財產五筆，陳冠州之父母有土地、房屋等財產兩筆，依前開資料，
    顯難認為有由原告扶養之正當理由。依前揭規定，被告機關否准認列系爭免稅額
    ，洵無不合，乃駁回其復查之申請。原告於訴願階段主張其原籍屏東縣琉球鄉，
    系爭受扶養親屬與其父母均居住於琉球鄉，渠等父母以捕魚為業，經濟情況不佳
    ，由原告給予幫助，其因工作所需，故設籍於雲林縣，假日常回琉球居住云云，
    經財政部訴願決定以原告平日之工作地點在雲林縣，而系爭受扶養親屬係居住及
    就學於屏東縣琉球鄉，原告雖主張於假日會返鄉，惟尚難謂其與渠等有以永久共
    同生活為目的而同居一家之事實，並不符合前揭稅法得列報扶養其他親屬之要件
    ，訴願決定仍遞予維持。原告訴稱因渠等家境困頓，故給予資助，惟查縱有此等
    資助僅係原告履行其道德上之義務，惟尚難謂其係履行法律上之扶養義務，被告
    機關否准認列系爭免稅額，於法有據，尚無不合，請求判決駁回原告之訴等語。
四、按「按前三條規定計得之個人綜合所得總額，減除左列免稅額及扣除額後之餘額
    ，為個人綜合所得淨額﹕一、免稅額﹕納稅義務人按規定減除其本人、配偶及合
    於左列規定扶養親屬之免稅額。但配偶依第十五條第二項分開計算稅額者，納稅
    義務人不得再減除配偶之免稅額﹕（一）納稅納稅義務人及其配偶之直系尊親屬
    ˙˙˙（二）納稅義務人之子女˙˙˙（三）納稅義務人及其配偶之同胞兄弟、
    姊妹˙˙˙（四）納稅義務人其他親屬或家屬，合於民法第一千一百十四條第四
    款及第一千一百二十三條第三項之規定，未滿二十歲或滿六十歲以上無謀生能力
    ，確係受納稅義務人扶養者。但受扶養者之父或母如屬第四條第一款及第二款之
    免稅所得者，不得列報減除。」為行為時所得稅法第十七條第一項第一款第四目
    所明定。次按「左列親屬互負扶養之義務﹕一、直系血親相互間。二、夫妻一方
    ，與他方之父母同居者，其相互間。三、兄弟姊妹相互間。四、家長家屬相互間
    。」、「負扶養義務者有數人時，應依左列順序定其履行義務之人﹕一、直系血
    親卑親屬。二、直系血親尊親屬。三、家長。四、兄弟姊妹。五、家屬。六、子
    婦、女婿。七、夫妻之父母。」、「因負擔扶養義務而不能維持自己生活者，免
    除其義務。」、「稱家者，謂以永久共同生活為目的而同居之親屬團體。」、「
    家置家長。同家之人，除家長外，均為家屬。雖非親屬而以永久共同生活為目的
    同居一家者，視為親屬。」分別為民法第一千一百十四條、一千一百十五條第一
    項、第一千一百十八條前段、第一千一百二十二條及第一千一百二十三條所明定
    。又「所得稅法有關個人綜合所得稅『免稅額』之規定，其目的在以稅捐之優惠
    使納稅義務人對特定親屬或家屬盡其法定扶養義務。同法第十七條第一項第一款
    第四目規定˙˙˙，得於申報所得稅時按受扶養之人數減除免稅額，固須以納稅
    義務人與受扶養人同居一家為要件，惟家者，以永久共同生活之目的而同居為要
    件，納稅義務人與受扶養人是否為家長家屬，應取決於其有無共同生活之客觀事
    實，而不應以是否登記同一戶籍為唯一認定標準。˙˙˙」復為司法院釋字第四
    一五號解釋在案。
五、原告對陳涵璇、陳冠州、黃梅英、黃梅雅、黃梅婷、黃鎰富六人免稅額遭剔除不
    服，主張上開親屬渠等父母收入不穩定，生活困苦，故予以資助云云。惟查所得
    稅法規定列報扶養其他親屬者，需符合民法第一千一百二十三條第三項之規定，
    即以具備家長家屬關係為要件，所謂家，民法係採實質要件主義，以永久共同生
    活為目的而同居一家為其認定標準，經查系爭受扶養者均與其父母設籍於屏東縣
    ，且依原告陳述，系爭年度陳涵璇、黃梅雅就讀屏東縣琉球鄉琉球國中，陳冠州
    就讀高雄市中正高工，黃梅婷、黃鎰富就讀屏東縣琉球鄉白沙國小，黃梅英就讀
    屏東縣東港水產職業學校，而原告係居住於雲林縣虎尾鎮，此有原告於九十年二
    月一日出具之說明書附於原處分卷可稽，依上開資料，原告與系爭受扶養親屬顯
    無共同生活之事實，顯無家長家屬關係，已無由原告申報扶養之餘地。復按所得
    稅法有關個人綜合所得稅「免稅額」之規定，其目的在以稅捐之優惠使納稅義務
    人對特定親屬或家屬盡其法定扶養義務，業經司法院釋字第四一五號解釋闡明在
    案，而所謂「法定扶養義務」，依上開民法規定，其負扶養義務之人有數人時，
    其履行義務之人有其先後順序，由後順序者履行扶養義務時，應有正當理由及先
    順序者無法履行扶養義務之合理說明﹔從而，本件原告欲主張申報系爭扶養親屬
    免稅額時，應先證明系爭受扶養者父母有因負擔扶養義務而不能維持自己生活之
    事實存在。經查系爭受扶養者黃梅英、黃梅雅、黃梅婷、黃鎰富父母八十七年度
    有田賦、土地、房屋等財產，陳冠州父母有土地、房屋等財產，顯難認「父母」
    均無扶養能力，自不能免除其扶養義務，否則，若准由所得較高之原告申報扶養
    ，亦有違我國綜合所得稅按累進稅率課稅之量能課稅原則。從而被告未准其減除
    系爭免稅額，核與首揭規定，洵無不合，本件原處分（復查決定）核無違誤，訴
    願決定予以維持，亦無不合。原告起訴意旨，難謂為有理由，應予駁回，並不經
    言詞辯論為之。
據上論結，本件原告之訴為無理由，依行政訴訟法第二百三十三條第一項、第二百三
十六條、第一百九十五條第一項後段、第九十八條第三項前段，判決如主文。
中　　華　　民　　國　　九十一　　　年　　　三　　　　月　　二十九　　　日
                 臺 中 高 等 行 政 法 院   第 四 庭
                                         法      官　黃　淑　玲
右正本證明與原本無異。
如不服本判決，應於判決送達後二十日內，以本訴訟事件所涉及之法律見解具有原則
性者，始得向本院提出上訴狀並表明上訴理由，經最高行政法院許可，否則不得上訴
；如於本判決宣示後送達前提起上訴者，應於判決送達後二十日內補提上訴理由書（
均應依對造人數提出繕本）。提起上訴應預繳送達用雙掛號郵票拾份（每份三十四元
）。
中　　華　　民　　國　　九十一　　　年　　　三　　　　月　　二十九　　　日
　　　　　　　　　　　　　　　　　　　　 法院書記官　黃  靜  華
